臺灣高雄地方法院民事判決
                                    111年度鳳小字第349號
原      告  旺旺友聯產物保險股份有限公司


法定代理人  劉自明  
訴訟代理人  彭欣如  
            孫志賢  
            鞠致東  
被      告  黃泰源  
訴訟代理人  王芊智律師
上列當事人間請求侵權行為損害賠償(交通)事件，本院於民國11
1年5月31日言詞辯論終結，判決如下：
    主      文
一、被告應給付原告新臺幣（下同）7萬3,222元，及自民國（下
    同）111年4月3日起至清償日止，按週年利率5 ％計算之利息
    。
二、訴訟費用1,000 元由被告負擔。
三、本判決第一項得假執行。
    事實及理由
一、原告主張：緣訴外人鄭月芍於107年8月8日，以其所有車號
    為000-000號之普通重型機車（下稱肇事機車）向原告投保
    強制汽車責任保險，保險期間自107年8月8日起至109年8月8
    日止。詎被告明知其駕照業經吊銷及註銷，仍騎乘肇事機車
    於109年1月17日16時20分許行經高雄市○○區○○○路000號前時
    ，因起駛不慎而碰撞由訴外人莊詠璇所騎乘之車號為000-00
    00號普通重型機車，致莊詠璇人車倒地而受有體傷，原告已
    賠付莊詠璇相關醫療費用7萬3,222元，又因該筆賠償費用係
    因被告無照騎乘肇事機車所致，已符合強制汽車責任保險法
    第29條第1項第5款及道路交通管理處罰條例第21條第1項第1
    款規定，為此，提起本件訴訟等語。並聲明：如主文第一項
    所示。
二、被告則以：強制汽車責任保險法第29條於94年2月5日修正，
    該修正後條文為：「被保險人有下列情事之一者，致被保險
    汽車發生汽車交通事故者，保險人仍應依本法規定負保險給
    付之責‧‧」，該條立法理由更明文以：「本保險不應因被保
    險人之不正行為而致受害人不能獲得理賠，仍應由保險人先
    對受害人給付後再向被保險人代位求償。惟為凸顯被保險人
    之行為與汽車交通事故間之因果關係，並參酌第三十三條代
    位之規定，爰修正第一項序文。」足見修正意旨乃明揭保險
    人依同法第29條第1項各款事由行使代位權時，要非該各款
    事由一旦存在即得代位求償，尚須限於被保險人之各款事由
    與交通事故之發生間存有相當因果關係為必要，而本件交通
    事故係肇因於被告疏未注意於起駛前應禮讓行進中之車輛先
    行，並非無照駕駛之行為，亦即縱被告於本件交通事故發生
    時無駕照遭吊銷及註銷之情形，亦不代表即不會發生本件交
    通事故，從而本件交通事故之發生，與被告之駕照有無，並
    無相當因果關係，故原告無由援引強制汽車責任保險法第29
    條第1項第5款規定，代位莊詠璇請求被告負損害賠償責任等
    語置辯。並聲明：原告之訴駁回。
三、本院得心證之理由：
㈠、原告主張被告無照騎乘肇事機車致莊詠璇體傷及原告賠付7萬
    3,222元等事實，業據其提出高雄市政府警察局道路交通事
    故當事人登記聯單、初步分析研判表、高雄長庚醫院診斷證
    明書2紙、原告強制汽車保險理賠計算書、強制險醫療給付
    費用彙整表、莊詠璇簽名之賠償給付同意書等件為據（本院
    卷第15至27頁），並有本院職權調取本件交通事故資料一份
    在卷可參（本院卷第29至54頁），且為被告不爭執（本院卷
    第114頁），故堪信原告主張為真實。
㈡、被告對其應就本件交通事故負過失責任，固不爭執，惟辯稱
    ：被告無照騎乘肇事機車行為與本件交通事故事故之發生，
    並無相當因果關係，依強制汽車責任保險法第29條規定，原
    告無從代位行使莊詠璇對被告之損害賠償請求權，應以相當
    因果關係作為前揭條項認定之標準，而非以「條件關係」為
    認定標準等語。惟查：
  1.強制汽車責任保險法係於85年12月27日所訂定，該法第27條
    原規定：「被保險汽車發生汽車交通事故，加害人有下列情
    事之一者，保險人仍應依本法規定給付保險金，但得在給付
    金額範圍內，向加害人求償：一酒醉或吸食毒品、迷幻藥而
    駕車者。二從事犯罪行為或逃避合法拘捕者。三自殺或故意
    行為所致者。四違反道路交通管理處罰條例第21條之規定而
    駕車者。五未經被保險人允許而駕車者。」嗣該條文於94年
    2月5日修正為第29條（即目前現行之條文）並規定：「被保
    險人有下列情事之一，致被保險汽車發生汽車交通事故者，
    保險人仍應依本法規定負保險給付之責。但得在給付金額範
    圍內，代位行使請求權人對被保險人之請求權：一飲用酒類
    或其他類似物後駕駛汽車，其吐氣或血液中所含酒精濃度超
    過道路交通管理法規規定之標準。二駕駛汽車，經測試檢定
    有吸食毒品、迷幻藥、麻醉藥品或其他相類似管制藥品。三
    故意行為所致。四從事犯罪行為或逃避合法拘捕。五違反道
    路交通管理處罰條例第21條或第21條之1規定而駕車。 前項
    保險人之代位權，自保險人為保險給付之日起， 2年間不行
    使而消滅。」而其修正理由為：「一條次變更。二本保險不
    應因被保險人之不正行為而致受害人不能獲得理賠，仍應由
    保險人先對受害人給付後再向被保險人代位求償。惟『為凸
    顯被保險人之行為與汽車交通事故間之因果關係』，並參酌
    修正條文第33條代位之規定， 爰修正第1項序文。‧‧」準此
    ，依上揭修正條文及修正之立法理由而為推求可知，駕駛執
    照業經吊銷仍駕駛小型車之行為，乃違反道路交通管理處罰
    條例第21條第1項第4款規定之行為，若有上開違規行為致使
    被保險汽（機）車發生交通事故致生損害時，祇要該違規行
    為與交通事故之發生間「具有因果關係」，保險人即得在給
    付保險金額範圍內，代位行使請求權人對被保險人之損害賠
    償請求權。
  2.至侵權行為之債，固以有侵權之行為及損害之發生，並二者
    間有「相當」因果關係為其成立要件（即「責任成立之相當
    因果關係」）。而相當因果關係乃由「條件關係」及「相當
    性」所構成，必先肯定「條件關係」後，再判斷該條件之「
    相當性」，始得謂有相當因果關係。惟按強制汽車責任保險
    法第29條第1項各款之規定， 其立法目的乃基於保障交通事
    故之被害人，將原本一般責任保險予以除外不保之事項納入
    保險人給付保險金之範圍，因而明定因被保險人或汽車使用
    人之惡意或不正行為，致被保險汽（機）車發生交通事故時
    ，保險人仍應負保險給付之責；但為平衡保險人利益之考量
    ，同時賦予保險人在給付金額範圍內，得代位行使被害人對
    於惡意或不正行為之被保險人之損害賠償請求權，使該被保
    險人負最終賠償責任。且單純就無駕駛執照（或經吊銷）所
    為之駕駛行為予以評價，即已具有不法性；依此，強制汽車
    責任保險法第29條所指「致被保險汽車發生汽車交通事故」
    之因果關係，應解為具備「條件關係」（即對於結果之發生
    具有原因力之事實均屬之）即屬已足，不以尚須具備「相當
    性」為必要，始能與社會正義及現行經濟生活形態相配合；
    蓋倘認尚須具備「相當性」，則就無駕駛執照（或經吊銷）
    所為駕駛行為，若依一般客觀現實存在情況為觀察基礎而為
    審查，依吾人智識經驗判斷，並不必然皆會發生車輛肇事之
    結果；則此不啻使強制汽車責任保險法第29條就無駕駛執照
    （或經吊銷）而駕駛之案件，將無適用之餘地，並明顯違背
    上述之立法目的。從而依「條件關係」加以觀察，被告經吊
    銷及註銷駕照而騎乘肇事機車之行為，與本件交通事故之發
    生間，應具有因果關係；況被告除經吊銷及註銷駕駛執照仍
    騎乘肇事機車之行為外，尚具有起駛未禮讓行進中之車輛優
    先通行之過失，是被告前揭所辯，尚不能採為有利於其之認
    定。
  3.綜上，原告依強制汽車責任保險法第29條第1項第5款規定，
    代位請求被告賠付7萬3,222元，為有理由，應予准許。
㈢、末按遲延之債務，以支付金錢為標的者，債權人得請求依法
    定利率計算之遲延利息；應付利息之債務，其利率未經約定
    ，亦無法律可據者，週年利率5 ％；給付無確定期限者，債
    務人於債權人得請求給付時，經其催告而未為給付，自受催
    告時起，負遲延責任。其經債權人起訴而送達訴狀，與催告
    有同一之效力，民法第203 條、第233 條第1 項前段、第22
    9 條第2 項亦分別定有明文。查原告起訴狀繕本已於111 年
    3月23日寄存送達被告（本院卷第63-2頁），自寄存之日起
    經10日即111年4月2日發生送達加催告之效力，準此，原告
    請求給付自起訴狀繕本送達翌日即111年4月3日起至清償日
    止，按週年利率5 ％計算之利息，於法並無不合，應予准許
    。
四、綜上，原告依強制汽車責任保險法第29條第1項第5款規定之
    保險代位法律關係，請求被告給付7萬3,222元及自111年4 
    月3日起至清償日止，按週年利率5％計算之利息，為有理由
    ，應予准許。
五、本件係就民事訴訟法第436 條之8 適用小額訴訟程序所為被
    告敗訴之判決，依同法第436 條之20規定，由本院依職權宣
    告假執行。
六、本件待證事實已臻明確，兩造其餘之攻擊防禦方法及舉證，
    對判決之結果已不生影響，爰不一一詳為審酌，附此敘明。
七、訴訟費用負擔依據：民事訴訟法第78條。
中　　華　　民　　國　　111 　年　　6 　　月　　6 　　日
          　　　　鳳山簡易庭  法　  官  林育丞
以上正本係照原本作成。
民事訴訟法第436條之24第2項：對於本判決之上訴，非以違背法
令為理由，不得為之。
如對本判決上訴，須於判決送達後20日內向本院提出上訴狀，並
須表明原判決所違背之法令及其具體內容與依訴訟資料可認為原
判決有違背法令之具體事實之上訴理由（均須按他造當事人之人
數附繕本）。
中　　華　　民　　國　　111 　年　　6 　　月　　7 　　日
                              書 記 官  陳冠廷